臺灣板橋地方法院民事判決　　　　　　100年度國簡上字第2號
上訴人即附帶
被上訴人　　交通部公路總局第一區養護工程處
法定代理人　莊明松
訴訟代理人　趙立偉律師
被上訴人即
附帶上訴人　黃文彬
上列當事人間請求國家賠償事件，上訴人對於中華民國100年5月
10日臺灣板橋地方法院板橋簡易庭99年度板國簡字第9 號第一審
判決提起上訴，被上訴人則提起附帶上訴，經本院於100年10月2
5日言詞辯論終結，判決如下：
    主      文
原判決關於命上訴人給付超過新台幣陸萬陸仟壹佰零貳元，及自
民國99年12月18日起至清償日止，按週年利率百分之5 計算之利
息部分（即本件上訴人僅應給付被上訴人新台幣陸萬陸仟壹佰零
貳元，及自民國99年12月18日起至清償日止，按週年利率百分之
5 計算之利息。）及該部分假執行之宣告，並命上訴人負擔訴訟
費用之裁判廢棄。
上開廢棄部分，被上訴人在第一審簡易之訴駁回。
上訴人其餘上訴駁回。
附帶上訴人之附帶上訴駁回。
第一審訴訟費用關於命上訴人負擔部分，及第二審訴訟費用關於
上訴部分，由上訴人負擔十分之三，餘由被上訴人負擔。第二審
訴訟費用關於附帶上訴部分，由附帶上訴人負擔。
    事實及理由
一、按「依本法請求損害賠償時，應先以書面向賠償義務機關請
    求之」；「賠償義務機關拒絕賠償，或自提出請求之日起逾
    30日不開始協議，或自開始協議之日起逾60日協議不成立時
    ，請求權人得提起損害賠償之訴。」，國家賠償法第10條第
    1項、第11條第1項前段分別定有明文。被上訴人就本件國家
    賠償之請求，前於民國99年8月4日依國家賠償法第3條第1項
    規定，向被告提出國家賠償請求，嗣被告以99年11月11日一
    工勞字第0991008811號函檢送99法賠字第20號拒絕賠償理由
    書，此有該函文在卷為憑（見本院卷第114-1至5頁）。是原
    告提起本件國家賠償訴訟，符合國家賠償之先行程序，合先
    敘明。
二、被上訴人於原審起訴主張：
  (一)被上訴人於民國97年8 月15日上午騎乘自行車自台北出發，
    中午行經上訴人所管理之桃園縣龍潭鄉○○路91號康地預拌
    混泥土場前道路（下稱系爭道路）有坑洞，未有任何維護標
    示設施，又正值下坡路段，致被上訴人摔出路面，造成頭部
    外傷、右臉部多處挫裂傷、多處門牙脫位及齒槽骨斷裂，經
    救護車送往國軍桃園總醫院附設民眾診療服務處進行急診手
    術，因顏面及口腔多處撕裂傷，醫院光進行清創、縫合及清
    理傷口之手術問即進行近六七小時，從口腔內部至臉部進行
    多處縫合。被上訴人歷經多次整型外科、牙科及中醫骨科等
    治療，迄今仍未能從該次傷害中完全康復，不僅牙齒及顏面
    均尚未痊癒，尚留有胸悶、骨頭疼痛等後遺症尚待後續治療
    ，被上訴人確係因系爭道路凹陷，致跌倒受傷之事實，上訴
    人管理疏失，致系爭道路凹陷，且與被上訴人受傷間具有相
    當因果關係；爰依國家賠償法第3條第1項規定起訴請求上訴
    人負國家賠償。
  (二)系爭道路地點為上訴人負責管理維護，竟有坑洞，且無任何
    安全措施，且以該路段為下坡路段，該一坑洞已足以影響於
    該路段往來人車之安全，且未能設置任何警告標誌，無從令
    被上訴人知悉系爭道路有坑洞之危險，是就該道路此一公共
    設施之管理，顯有欠缺，此一欠缺，並與被害人之身心受創
    具有相當因果關係，上訴人既係該公共設施之管理維護機關
    ，自應依國家賠償法第3條第1項、第9條第2項規定負國家賠
    償責任。
  (三)被上訴人請求之金額（被上訴人於原審聲明：上訴人應給付
    被上訴人380000元，及自99年12月18日起至清償日止，按年
    息百分之5 計算之利息。原審判決上訴人應給付被上訴人20
    萬元，及自99年12月18日起至清償日止，按年息百分之5 計
    算之利息。駁回被上訴人其餘之訴。上訴人就其敗訴部分聲
    明不服，提起上訴；被上訴人則就其敗訴中僅就醫療費用11
    9239元及其法定遲延利息部分，提起附帶上訴；其餘敗訴部
    分，則未據被上訴人聲明不服。就兩造未上訴部分，則不予
    另述。）如下：
    (1)支出醫療費用（民法第193條第1項）之損害部分：
      被上訴人因本件事故受傷，支出之醫療費用有國軍桃園醫
      院97年8 月15日500元、同年月18日150元、2951元、同年
      月21日540元、惠眾醫院同年8月19日600元、20日100元、
      9月2 日400元、同月3日100元、4日300元、8日300元、18
      日650元、25日300元、台大醫院8月22日460元、同月27日
      150 元、9月10日150元、同月24日400元、12月11日150元
      、10 0年7月21日4988元、英爵聯合診所97年8月29日2080
      元、同年10月22日4870元、漂亮診所同年9月2 日200元、
      及需再施行三次雷射治療費18000元、與需植牙費用8萬元
      ，合計請求上訴人賠償119239元醫療費用之損害額。
    (2)非財產上損害即精神慰撫金20萬元（民法第195條第1項）
      部分：
      被上訴人因本件事故受有身體之傷害，精神上痛苦，請求
      上訴人賠償20萬元精神慰撫金。
  (四)被上訴人就上訴人之上訴部分，答辯聲明：駁回上訴人之上
    訴。
  (五)被上訴人就附帶上訴部分，附帶上訴聲明：
    (1)原判決不利於附帶上訴人其中119239元，及自99年12月18
      日起至清償日止，按週年利率百分之5 計算之利息部分廢
      棄。
    (2)上開廢棄部分，附帶被上訴人應再給付附帶上訴人119239
      元，及自99年12月18日起至清償日止，按週年利率百分之
      5計算之利息。
三、上訴人除引用原審之答辯外，於上訴審補充辯稱：
  (一)本件事發時之系爭道路路面並無坑洞存在；又據上訴人復興
    工務段日間經常巡察報告表所載，該路段之路面於97年7 月
    31日有「柔性鋪面坑洞」之缺失，業已於承包商於當日修補
    完畢，而該路段之路面自97年7月31日坑洞修補完畢後至97
    年9月1日間，均未有任何出現坑洞之缺失，足徵上訴人就系
    爭路面並無設置或管理之欠缺。
  (二)依卷附照片所示，並無法查知被上訴人所指之「坑洞」究竟
    範圍大小為何？深度為何？是否已達到道路使用上之瑕疵程
    度？進而造成上訴人有怠為修繕之責？均無法由該照片內容
    得知。
  (三)依證人即事發當天赴現場處理之員警黃中彥雖於原審到庭證
    稱現場照片確有坑洞云云，惟縱使黃中彥所述路面有坑洞乙
    節為真，然證人黃中彥僅係事發接到通報後始至現場，並未
    親見事發經過，自無從證明被上訴人之自摔究係出於路面坑
    洞所致，亦或是單純係其車速過快或操縱不當所致。
  (四)證人黃彥為原審之原告，且為被上訴人之子，其證稱內容
    顯有偏頗被上訴人之虞而不足採；又所證稱：「我沒有注意
    爸爸有無煞車，爸爸怎麼跌倒我也不知道。」等語，顯然亦
    不知悉被上訴人之受傷究與所謂「坑洞」是否有關。
  (五)若被上訴人黃文彬係因路面坑洞所致摔傷，何以未請高平派
    出所之處理員警即證人黃中彥就相關證據予以保全，例如要
    求警方製作現場圖、調查報告表等資料，反而向警方處理人
    員表示提供現場照片即可，自顯與常情不符；且被上訴人於
    傷勢復原後即至高平派出所向警方取得事發時現場照片資料
    ，何以遲至99年8 月間始向上訴人機關提出賠償之請求，則
    被上訴人對於因事發距今已久而導致之舉證不利益（例如被
    上訴人跌倒後之人、單車與所謂「坑洞」間之相對位置等用
    以判斷事故原因之資料），自應負責。
  (六)依卷附照片所示該所謂「坑洞」亦非位於機慢車道內，則所
    謂「坑洞」之存在與本件事故，亦難認有客觀上相當因果關
    係存在。準此，被上訴人既未就其摔傷係因路面坑洞所致為
    舉證，且被上訴人之摔傷與路面坑洞間並無客觀上相當因果
    關係存在，自無從認定上訴人應負損害賠償之責。
  (七)被上訴人之受傷與上訴人就系爭道路之設置、管理並無關係
    ，業如前揭說明可知，足見上訴人毋庸就被上訴人支出之醫
    療費用為給付；又依被上訴人附帶上訴主張上訴人應給付其
    醫療費用，然依被上訴人於100年7月11日庭呈之醫療單據，
    所載金額與12萬元全然不符，則被上訴人就此部分之請求顯
    屬無理。
  (八)被上訴人所提之醫療單據，有關於被上訴人前往「英爵聯合
    診所」所做雷射美容部分之單據，並非被上訴人受傷後必要
    之醫療行為，且被上訴人亦將就診日期為「97.10.22」之「
    英爵聯合診所」單據重複提出，顯屬無理；另有關被上訴人
    所提出之「惠眾中醫診所」之單據，亦非本件被上訴人必要
    之醫療行為，自不得向上訴人主張請求。
  (九)上訴人就系爭肇事地點之路面並無管理或設置之缺失，已如
    前開說明所示；且退步言之，縱使（此為假設）上訴人有被
    上訴人主張之責任，然依卷附之現場照片所示，事發路段為
    四線道馬路，十分寬敞，且事發時為白天，天氣晴朗、視距
    良好，故縱有所謂「坑洞」之存在，被上訴人亦非無法預見
    ；顯然被上訴人騎乘單車之車速過快，且未注意車前狀況方
    為肇事主因。準此，若認本件上訴人有國家賠償法第3條第1
    項所定之賠償事由，被上訴人亦與有過失，應減輕或免除上
    訴人之賠償責任。
  (十)上訴人之上訴聲明：
    (1)原判決不利於上訴人部分廢棄。
    (2)廢棄部分，駁回被上訴人在第一審之訴。
  (十一)就附帶上訴部分，附帶被上訴人答辯聲明：附帶上訴駁回。
四、本件兩造協議不爭執之事實（見本院卷第54頁）：
  (一)被上訴人於97年8 月15日中午於系爭道路騎乘自行車跌倒受
    傷之事實。
  (二)被上訴人因本件事故受有如國軍桃園總醫院二張診斷證明書
    （見本院卷第36、37頁）所示傷害之事實。
  (三)被上訴人因本件事故受傷而支出醫療費所提出之收據（本院
    卷第38至51頁）之形式真正不爭執。
  (四)本件事故現場之照片9 幀（如本院卷第33至35頁所示）為實
    在。
五、本件兩造爭執點，在於：
  (一)上訴人就系爭道路之凹陷事實，是否有設置或管理有欠缺之
    事實？
  (二)被上訴人之受傷與上訴人就系爭道路凹陷缺失之管理有無因
    果關係？
  (三)被上訴人慰撫金及醫療費用支出之請求是否有理由？
  (四)被上訴人就本件事故是否與有過失？
  茲分別論述如下：
  (一)上訴人就系爭道路之凹陷事實，具有管理上之欠缺：
    經查：
    (1)依證人即接獲報案至現場處理之警員黃中彥，於原審具結
      證稱：「（問：97年8 月15日中午11時40分許被上訴人騎
      自行車事故，證人是否到現場處理？）是我到現場，是勤
      務組通知我去案發現場說有自行車自摔，我到達現場時，
      救護車已經到現場在幫黃文彬清理傷口，我問如何發生？
      被上訴人兒子指稱說是路面上坑洞摔倒，於是經過登記相
      關人員資料後，就請救護車送醫，並將路面拍照存證，當
      時只有一個人受傷，他兒子沒受傷。現場還有救護車。事
      後被上訴人黃文彬有向派出所詢問相關資料，之後有將照
      片交付。」、「（問：證人所拍攝照片是哪幾張？）無法
      確定幾張，現場我有畫圖。黃先生（按指被上訴人）說要
      申請國賠，要照片，現場圖現在也不在了。」、「（問：
      是否有做事故調查表即發生原因分析？）沒有。當時有向
      被上訴人黃文彬詢問是否要做初步的事故調查記載，黃先
      生說不需要，所以當時並沒有做初步事故發生的研判。」
      、「（提示被上訴人庭呈現場照片九張）是當時在現場照
      的的照片沒有錯。」等語，再參酌上訴人所不爭執真正之
      現場照片9 幀（如本院卷第33至35頁所示）確有凹陷之事
      實，足見系爭道路時點確有坑洞之事實，應可認定。
    (2)上訴人雖辯稱：上訴人之復興工務段日間經常巡察報告表
      所載，系爭道路之路面於97年7 月31日有「柔性鋪面坑洞
      」之缺失，業已於承包商於當日修補完畢，而系爭道路之
      路面自97年7 月31日坑洞修補完畢後至97年9月1日間，均
      未有任何出現坑洞之缺失，上訴人就系爭道路並無設置或
      管理之欠缺等語。惟查縱令上訴人之系爭道路於97年7 月
      30 日、3 1日發現有柔性鋪面坑洞，且上訴人通知承包商
      於同年月31日修補完畢屬實，但並不能證明於同年8 月15
      日系爭道路並無凹陷欠缺之事實。況系爭道路為台3 乙線
      12k 處（康地預伴混凝土場前，緊臨新三亞預伴混凝土場
      出入口）之叉路，此有被上訴人之會勘記錄在卷可稽（見
      原院卷第32、33頁），則該等預伴混凝土場具有相當重量
      之預伴混凝土車經常出入，本即易於致生凹陷原因之可能
      性。是在同年7 月31日修補後，至本件事故發生時點，已
      有15天之久，豈得徒憑7 月31日修補後，即得逕予推測本
      件事故發生時點即未再生系爭路道路凹陷之事實。況證人
      即接獲報案至現場處理之警員黃中彥已於原審具結證稱：
      將路面拍照存證等情，且系爭照片復明顯確有凹陷之事實
      ，豈得徒憑上訴人之97年7 月31日修補，即得推測認定系
      爭爭道路於本件事故時，並未有凹陷之事實。足見，被上
      訴人於上開時間騎乘自行車途經系爭道路時點確有坑洞之
      事實，應可認定。上訴人此部分之抗辯，尚乏依據，要不
      可取。
    (3)上訴人又辯稱：若被上訴人黃文彬係因路面坑洞所致摔傷
      ，何以未請高平派出所之處理員警即證人黃中彥就相關證
      據予以保全，例如要求警方製作現場圖、調查報告表等資
      料，反而向警方處理人員表示提供現場照片即可，自顯與
      常情不符。但查，被上訴人並非法律專業人員，於本件事
      故發生後，如何處理保全證據，殊難予以苛求，尚不得以
      未要求警方人員製作相關道路交通現場圖等文件，即逕認
      推測被上訴人並非因系爭道路凹陷之故而跌倒之事實。是
      被上訴人此部分之所辯，要難採信。
    (4)上訴人再辯稱：被上訴人何以遲至99年8 月間始向上訴人
      提出國家賠償之請求，應負不利舉證之責等語。查國家賠
      償請求權之時效為二年，本件事故發生於97年8 月15日，
      則被上訴人於99年8月4日即請求上訴人負國家賠償，並未
      罹於時效，至於被上訴人何時請求上訴人賠償，此要係被
      上訴人之權利，尚不得以被上訴人於近二年時效始請求國
      家賠償，即得推測被上訴人所述不實。是被上訴人此部分
      之所辯，亦難為有利於上訴人之認定。
    (5)上訴人復辯稱：依照片所示所謂「坑洞」非位於機慢車道
      內，則「坑洞」之存在與本件事故，難認有客觀上相當因
      果關係存在等語。但查系爭道路之凹陷處，確實位在系爭
      道路邊線內側車道，靠近內側車道之右側，此為兩造所不
      爭執之事實（見本院卷第113 頁）；且依道路交通安全規
      則第124條第2項規定：「慢車應在劃設之慢車道上靠右順
      序行駛，在未劃設慢車道之道路，應靠右側路邊行駛。但
      公路主管機關、市區道路主管機關或警察機關對行駛地區
      ○路線或時間有特別規定者，應依其規定。」，準此被上
      訴人行駛於系爭道路靠近右側行駛，並未有違上開規定，
      是被上訴人此部分之所辯，要難採信。
    (6)再依證人即被上訴人之子黃彥到庭證稱：「我在97 年8
      月15日有和我爸爸去騎腳踏車，在桃園龍潭鄉○○路之地
      方。（提示原審卷第125 頁之照片）那時候是凹的，我感
      覺照片像是被填平，但是當天真的有凹的，當天就是有洞
      ，當時我爸爸騎在距離我前面約五台腳踏車的距離，有一
      點坡度，大概是不到三十度，我們當時騎車的速度大約是
      二十幾公里不到三十公里，我的車上有計速器，我沒有煞
      車，我繞過去，停在我爸爸的右前方，因為我看到我爸爸
      已經跌倒，所以我才繞過去，跌倒的位置是在凹洞地方，
      身體在凹洞處，頭腳在凹洞的外圍，身體的方向是與騎車
      的方向呈一直線，腳踏車倒向何方我記不清楚，爸爸是左
      臉朝地，我不知道爸爸有無煞車，我沒有注意爸爸有無煞
      車，爸爸怎麼跌倒我也不知道，那個時候我沒有去注意有
      無煞車的痕跡。凹陷處的大小深度，我不清楚，騎到該處
      是否會注意該凹洞，我也不清楚。我們的腳踏車輪胎是一
      般腳踏車大小。」等語，倘證人黃彥欲偏袒被上訴人，
      理應會證稱：被上訴人係因凹陷之故而跌倒等語，惟證人
      黃彥則係證稱：「我沒有注意爸爸有無煞車，爸爸怎麼
      跌倒我也不知道。」等情，顯見證人黃彥確係就其所見
      陳述，並未有虛偽偏袒被上訴人之證言；又證人黃彥係
      騎乘在被上訴人之後，距離約五台腳踏車之遠，準此被上
      訴人跌倒復係瞬間，難認證人黃彥確會目睹被上訴人跌
      倒之真正原因。是證人黃彥雖係被上訴人之子，惟證人
      黃彥所為之證述，均係依事實而為陳述，並未有虛偽不
      實，且均係其客觀所見之情，尚無偏袒被上訴人故為虛偽
      陳述，應可採言。
    (7)基上所述，系爭道路於97年8 月15日被上訴人騎乘自行車
      途經該路段時，確有凹陷之事實存在，上訴人為系爭道路
      之管理機關，自屬具有管理上欠缺之事實，應可認定。
  (二)被上訴人之受傷與上訴人就系爭道路凹陷缺失之管理具有因
    果關係：
    經查：
    (1)被上訴人確因跌倒而受有傷害，前往醫院治療之事實，亦
      有被上訴人提出上訴人所不爭執之診斷證明書及醫療費用
      收據在卷可稽（見本院卷第36至51頁），足認被上訴人確
      因系爭道路有凹陷之故，致被上訴人騎乘自行車跌倒受傷
      之事實，殊屬可取。
    (2)依吾人一般社會經驗法則，系爭道路之坑洞狀況，騎乘自
      行車而至，若疏未注意避開該坑洞之狀況時，確會導致跌
      倒之因果關係；又依被上訴人之子黃彥證稱：「..我們
      當時騎車的速度大約是二十幾公里不到三十公里，我的車
      上有計速器，我沒有煞車，我繞過去，停在我爸爸的右前
      方，因為我看到我爸爸已經跌倒，所以我才繞過去，...
      」，顯示，被上訴人之子黃彥確有注意車前狀況，因而
      得以閃避。況依員警於現場站立拍攝之照片，可清楚看出
      車前凹陷及與四週路面顏色之異狀，而被上訴人為騎乘自
      行車，其可視高度高於員警站立拍攝之角度，且被上訴人
      騎乘之路段現場復係略呈下坡（見上開證人黃彥之證言
      ），則被上訴人更能看清車前狀況之凹陷異狀，應可認定
      。準此，被上訴人疏未注意車前之系爭道路具有凹陷之情
      ，因而未能採取安全措施，致撞及系爭道路凹陷處而跌倒
      受傷，顯見被上訴人亦與有過失之事實，應可認定。基上
      以觀，被上訴人確因有系爭道路之坑洞，且疏未注意該坑
      洞之車前狀況，因而所騎乘自行車行駛至系爭道路凹陷處
      致跌倒受傷，亦可認定。
    (3)上訴人雖辯稱：依證人黃中彥之證言無從證明被上訴人之
      自摔究係出於路面坑洞所致，亦或是單純係其車速過快或
      操縱不當所致等語。惟查系爭道路確有凹陷之事實，已如
      前述，且騎乘自行車於路面有凹陷處，且系爭道路之凹陷
      並非不會影響騎乘自行車行駛安全之深度，雖依照片並無
      法確知凹陷之深度，但依前述現場照片以觀，確有一定凹
      陷深度，本即易於造成騎乘自行車者跌倒之危險，至於被
      上訴人是否有車速過快，致造成跌倒之事實，未據上訴人
      舉證以實其說，而依證人黃彥之證言，車速約為20至30
      公里，殊難認被上訴人確有車速過快之事實。是上訴人此
      部分之所辯，尚乏依據，要難採信。
    (4)上訴人就系爭道路疏失管理致生坑洞，顯見上訴人之管理
      確有欠缺，又該管理之欠缺致與被上訴人騎乘自行車跌倒
      傷害間具有因果關係，則上訴人自應依國家賠償法第3 條
      第1項規定負國家賠償責任甚明。
  (三)被上訴人請求精神慰撫金及醫療費用支出損害之部分：
    按公有公共設施因設置或管理有欠缺，致人民生命、身體或
    財產受損害者，國家應負損害賠償責任；又國家損害賠償，
    除依本法規定外，適用民法規定，國家賠償法第3條第1項、
    第5 條分別定有明文。復按不法侵害他人之身體或健康者，
    對於被害人因此喪失或減少勞動能力或增加生活上之需要時
    ，應負損害賠償責任。不法侵害他人之身體、健康者，被害
    人雖非財產上之損害，亦得請求賠償相當之金額，民法第19
    3條第1項、第195條第1項亦定有明文。本件被上訴人請求上
    訴人賠償醫療費用及慰撫金部分（被上訴人於原審其餘部分
    ，則未據聲明不服，亦未提起附帶上訴，自無再予審究之必
    要，附此指明。）茲審酌如下：
    (1)醫療費用部分：
      被上訴人主張：因本件事故受傷，因而前往醫院治療，支
      出醫療費用額計119239元等語。
      經查：
      被上訴人支出醫療費用國軍桃園醫院97年8月15日500元
        、同年月18日150元、2951元、同年月21日540元、惠眾
        醫院同年8月19日600元、20日100元、9月2日400元、同
        月3日100元、4日300元、8日300元、18日650 元、25日
        300元、台大醫院8月22日460元、同月27日150 元、9月
        10 日150元、同月24日400元、12月11日150元、100年7
        月21 日4988元、英爵聯合診所97年8月29日2080元、同
        年10月22日4870元、漂亮診所同年9月2 日200元（合計
        20339 元），據提出醫療費用收據15件在卷可稽（見本
        院卷第102至111頁），應可認定。
      上訴人辯稱：有關於被上訴人前往「英爵聯合診所」所
        做雷射美容部分之單據，並非被上訴人受傷後必要之醫
        療行為，且被上訴人亦將就診日期為「97.10.22」之「
        英爵聯合診所」單據重複提出，顯屬無理云云。惟查被
        上訴人確因本件事故而受有臉部多處嚴重擦傷、四肢擦
        傷、人中及下巴撕裂傷、上唇內不規則撕裂傷、上門牙
        斷裂、腦震盪等受傷害程度，則被上訴人前往「英爵聯
        合診所」施行雷射美容以為回復受傷害前之狀態，核屬
        必要之醫療行為。是被上訴人提出就診日期為「97.10.
        22」英爵聯合診所之收據雖有5770元及4870元二件，57
        70元收據時間在前97年10月22日下午5 時53分57秒，而
        4870元收據時間在後（97年10月22日下午6 時43分36秒
        ），且被上訴人於已更改請求金額為4870元（見本院卷
        第101 頁）。又英爵聯合診所與本件並無利害關係，要
        無甘冒偽造文書之意圖而出具偽造醫療收據之必要，上
        訴人亦就此形式之真正不爭執，復有英爵聯合診所出具
        之診斷證明書可稽（見本院卷第69頁），難認被上訴人
        提出之收據，係屬不實。準此以觀，被上訴人確有前往
        英爵聯合診所施作雷射治療之事實，僅係究係支出4870
        元或5870元而有爭議，被上訴人既僅請求4870元，自無
        再予審究5870元之必要。是上訴人此部分所辯，尚有誤
        會，要不可取。
      上訴人再辯稱：被上訴人所提出之惠眾中醫診所」之單
        據，亦非本件被上訴人必要之醫療行為，自不得向上訴
        人主張請求云云。查被上訴人於本件事故受傷害後前往
        惠眾中醫診所診療，此有被上訴人提出之惠眾中醫診所
        診斷證明書及醫療明細表在卷可稽（見原審卷第121、1
        22頁），上訴人徒憑空言否認此部分非屬必要之醫療行
        為，尚乏依據，自不可取。
      被上訴人請求需再施行三次雷射治療費共計18000 元部
        分：
        經查被上訴人前已有二次前往英爵聯合診所醫療，一次
        在97年10月22日4870元、另次在97年8 月29日2080元，
        迄至辯論終結期日止，已逾有二年之久，被上訴人均未
        有再前往施作雷射治療，則是否確有再施作之必要性，
        已有疑義；再者依被上訴人提出97年10月22日英爵聯合
        診所診斷證明書僅載明門診第二次雷射手術治療，並未
        醫囑有確有必要再施作雷射治療。此外，被上訴人並未
        依民事訴訟法第277 條本文規定，就此積極有利之主張
        事實，確實舉證證明，既乏依據，本院自難為有利於被
        上訴人之認定。是被上訴人請求上訴人賠償需再施行三
        次雷射治療費計18000元部分，為無理由，應予駁回。
      被上訴人請求植牙費用8萬元部分：
        查被上訴人固因本事故受有多處門牙脫位及齒槽骨斷裂
        之傷害，已如前述，併有台大醫院出具之診斷證明書可
        稽（見本院卷第68頁），且被上訴人持續在台大醫院牙
        科門診治療（見本院卷第110 頁）。惟被上訴人提出上
        開台大醫院之診斷證明書為97年9月24日迄今已逾3年之
        久；且依該證明書復未載明確有需植牙之治療；再依被
        上訴人嗣再提出之同院100年7月21日4988元醫療收據，
        亦未載明有植牙治療之情（見本院卷第110 頁），則被
        上訴人是否確因本件事故受傷，而有植牙之必要性，殊
        有疑義；此外，被上訴人並未依民事訴訟法第277 條本
        文規定，就此積極有利之主張事實，確實舉證證明，既
        乏依據，本院自難為有利於被上訴人之認定。是被上訴
        人請求上訴人賠償植牙費用8 萬元，為無理由，應予駁
        回。
      (6)基上，被上訴人請求上訴人賠償20339 元醫療費用部分
        ，核屬有據，應可採信；逾此金額部分之醫療費用之請
        求，尚乏依據，應予駁回。
    (2)慰撫金20萬元部分：
      按不法侵害他人致受傷者，被害人受有非財產上損害，請
      求加害人賠償相當金額之慰撫金時，法院對於慰撫金之量
      定，應斟酌實際加害情形、所造成之影響、被害人痛苦之
      程度、兩造之身分地位經濟情形及其他各種狀況，以核定
      相當之數額（最高法院47年台上字第1221號、51年台上字
      第223 號判例意旨參照）。又按慰撫金之多寡，應斟酌雙
      方之身分、地位、資力與加害之程度及其他各種情形核定
      相當之數額，其金額是否相當，自應依實際加害情形與被
      害人所受之痛苦及雙方之身分、地位、經濟狀況等關係決
      定之；而被害人身份法益影響程度，亦應以客觀之社會價
      值衡量，不得專以受害人主觀之感受為斷。
      查被上訴人自承係國立勤益技術學院二年制專科畢業，目
      前在電子公司上班，月薪約四萬元左右，名下有房地產（
      見本院卷第25頁反面）；另本院依職權調取之稅務電子閘
      門財產所得調件明細表所示被上訴人有多筆投資及房地產
      及於99年度有所得335880元、40671 元、1155元、1500元
      、925 元等資產（見本院卷第15至18頁）。被告則為國家
      機關。準此，本院審酌本件事故行為發生之事實經過，上
      訴人管理系爭道路欠缺致生凹陷之情，被上訴人受有臉部
      多處嚴重擦傷、四肢擦傷、人中及下巴撕裂傷、上唇內不
      規則撕裂傷、上門牙斷裂、腦震盪等受傷害程度、日常生
      活受影響程度，治療期間之長短、精神上所受痛苦之程度
      、及被上訴人之身分、地位、經濟能力等一切情狀，認被
      上訴人請求上訴人賠償非財產上之損害即精神慰撫金20萬
      元核屬允適，應予准許。
    (3)基上，被上訴人因本件事件受有害額共計220339元，應可
      認定。
  (四)被上訴人就本件事故與有過失部分：
    按損害之發生或擴大，被害人與有過失者，法院得減輕賠償
    金額或免除之，民法217條第1項定有明文。此項規定之目的
    ，在謀求加害人與被害人間之公平，故在裁判上法院得以職
    權減輕或免除之；惟所謂被害人與有過失，須被害人之行為
    助成損害之發生或擴大，就結果之發生為共同原因之一，行
    為與結果有相當因果關係，始足當之。倘被害人之行為與結
    果之發生並無相當因果關係，尚不能僅以其有過失，即認有
    過失相抵原則之適用。且法院對於酌減賠償金額若干抑或完
    全免除，雖有裁量之自由，但應斟酌雙方原因力之強弱與過
    失之輕重以定之（最高法院85年台上字第1756號判例意旨、
    96年度台上字第1669號判決意旨參照）。
    本件系爭道路因上訴人疏失，致生凹陷處之事實，而被上訴
    人騎乘自行車行經系爭道路，本應注意車前狀況，而依當時
    情形，又無不能注意之情事，竟疏未注意看清前方狀況，致
    撞及系爭道路凹陷處而發生本件事故，殊難辭其與有過失責
    任，已如前述。是被上訴人就本件損害之發生自屬與有過失
    ，且該過失行為係造成本件損害發生之共同原因，該行為與
    結果間具有相當因果關係，揆諸前揭說明，自有過失相抵原
    則之適用。本院審酌兩造就本件肇事原因、過失情節、擴大
    傷害程度等一切情狀，認被上訴人就本件損害之發生應負70
    ％之過失責任，依法應予減輕上訴人應負賠償金額之70％。
    是上訴人對於被上訴人所受損害額僅應負擔30％之賠償責任
    ，依此比例計算結果，被上訴人得向上訴人請求之損害賠償
    金額為66102元（計算式：20339元┼200000元 ×30％=6610
    2 元，元以下採四捨五入。）。是被上訴人請求上訴人負賠
    償66102 元損害額之範圍內，核屬有據，應予准許。逾此金
    額範圍之請求，為無理由，應可認定。
  (五)按民法第203 條規定：「應付利息之債務，其利率未經約定
    ，亦無法律可據者，週年利率為百分之5 。」；又同法第22
    9條第2項規定：「給付無確定期限者，債務人於債權人得請
    求給付時，經其催告而未為給付，自受催告時起，負遲延責
    任。其經債權人起訴而送達訴狀，或依督促程序送達支付命
    令，或為其他相類之行為者，與催告有同一之效力。」。查
    本件被上訴人請求上訴人給付損害賠償額之債權，並無確定
    給付期限，是應自上訴人受催告時起，始負遲延責任。被上
    訴人起訴請求上訴人給付自本件起訴狀繕本送達上訴人翌日
    即99年12月18日（送達發言人日期為99年12月17日，見原審
    卷第16頁）起算，核屬有據。是被上訴人請求上訴人給付66
    102 元範圍內，自99年12月18日起至清償日止，按年息百分
    之5 計算之法定遲延利息，為有理由，應予准許；逾此範圍
    部分之利息請求，為無理由，應予駁回。
六、基上所述，被上訴人依國家賠償法第3條第1項規定之法律關
    係，請求上訴人給付66102 元，及自99年12月18日起至清償
    日止，按年息百分之5 計算之利息，為有理由，應予准許。
    至逾此部份之請求，則無理由，應予駁回。原審就超過上開
    應准許部分，為上訴人敗訴之判決部分，並為假執行之宣告
    ，自有未洽。上訴意旨就此部分指摘原判決不當，求予廢棄
    改判，為有理由。至於上開應准許部分，原審判命上訴人給
    付，並為假執行之宣告，核無違誤，上訴意旨，就此部分，
    仍執陳詞，指摘原判決不當，求予廢棄，為無理由，應駁回
    其上訴。另原審就附帶上訴人即被上訴人為敗訴部分，被上
    訴人附帶上訴意旨就此部分指摘原判決不當，求予廢棄改判
    ，為無理由，自應駁回其附帶上訴。
七、兩造其餘攻擊防禦方法及所提證據，於判決結果不生影響，
    爰不一一論列，併此敘明。
八、訴訟費用負擔之依據：民事訴訟法第79條。
中    華    民    國    100    年    11    月    8    日
                  民事第二庭審判長    法  官  張紫能
                                      法  官  楊志勇
                                      法  官  李行一
以上正本證明與原本無異
本判決不得上訴。
中    華    民    國    100    年    11    月    8    日
                                      書記官  蔡於衡